【裁判字號】    99,交聲,151
【裁判日期】    990129
【裁判案由】    聲明異議
【裁判全文】
臺灣高雄地方法院交通事件裁定        99年度交聲字第151號
原處分機關  高雄市政府交通局
異  議  人
即受處分人  甲○○
上列異議人即受處分人因違反道路交通管理處罰條例案件，對於
原處分機關即高雄市政府交通局中華民國99年1月14日所為處分
（高市交裁字第裁32-B00000000號）聲明異議，本院裁定如下：
    主  文
原處分撤銷。
甲○○重型機器腳踏車駕駛人，駕駛重型機器腳踏車經測試檢定
酒精濃度超過規定標準，壹年內禁止考領普通重型機器腳踏車駕
駛執照，並應接受道路交通安全講習。
    理  由
一、原處分意旨略以：異議人即受處分人甲○○（下稱異議人）
    酒後駕駛車牌號碼OJW-555號重型機車，於民國97年8月1日
    晚上22時38分許，行經高雄市左營區○○○路2之12號前，
    為警攔查，經對其實施呼氣酒精濃度測試測得酒精濃度達每
    公升0.65毫克，並開立舉發違反道路交通管理事件通知單，
    而原處分機關依據道路交通管理處罰條例第35條第1項第1款
    ，於99年1月14日以高市交裁字第裁32-B00000000號裁決書
    裁處異議人罰鍰新台幣（下同）4萬5千元，吊扣職業大貨車
    駕駛執照12個月，施以道安講習。
二、本件異議意旨略以：異議人因同一違規已經臺灣高雄地方法
    院檢察署檢察官（下稱高雄地檢署）以97年度偵字第22011
    號為緩起訴處分確定，並於97年12月22日繳納緩起訴處分金
    4萬5千元，原處分再予裁罰，違反一事不二罰原則，爰依法
    聲明異議，請求撤銷原處分等語。
三、按汽車（含機器腳踏車，下同）駕駛人，駕駛汽車經測試檢
    定，酒精濃度超過規定標準者，處1 萬5 千元以上6 萬元以
    下罰鍰，並當場移置保管該汽車及吊扣其駕駛執照1 年，道
    路交通管理處罰條例第35條第1 項第1 款定有明文；且汽車
    駕駛人，有前述違反第35條第1 項規定之情形者，應接受道
    路交通安全講習，同條例第24條第1 項第2 款亦有明文。再
    於94年12月28日修正公布，並自95年7 月1 日施行之道路交
    通管理處罰條例第35條第8 項規定：「前項（指有酒精濃度
    超過規定標準而駕駛汽車等情形）汽車駕駛人，經裁判確定
    處以罰金低於本條例第92條第3 項所訂最低罰鍰基準規定者
    ，應依本條例裁決繳納不足最低罰鍰之部分」。且機車駕駛
    人，其吐氣所含酒精濃度超過每公升0.55毫克以上，最低裁
    罰基準為罰鍰4 萬5 千元，違反道路交通管理事件統一裁罰
    基準表，亦有明定。
四、關於罰鍰部分
(一)、按一行為同時觸犯刑事法律及違反行政法上義務規定者，依
    刑事法律處罰之，但其行為應處以其他種類行政罰或得沒入
    之物而未經法院宣告沒收者，亦得裁處之；前項行為如經不
    起訴處分或為無罪、免訴、不受理、不付審理之裁判確定者
    ，得依違反行政法上義務規定裁處之，行政罰法第26條定有
    明文。本條文之規定，乃明定對於人民違反公法上義務之行
    為，除因處罰之性質與種類不同，必須採用不同方法而為併
    合處罰，以達行政目的所必要者外，不得重複處罰之原則，
    以落實大法官會議第503 號解釋所揭示「一行為不得重複處
    罰」之憲法意涵，此由本條文之立法理由記載：「一行為同
    時觸犯刑事法律及違反行政法上義務規定時，由於刑罰與行
    政罰同屬對不法行為之制裁，而刑罰之懲罰作用較強，故依
    刑事法律處罰，即足資警惕時，實無為一事二罰再處行政罰
    之必要。且刑事法律處罰，由法院依法定程序為之，較符合
    正當法律程序，應予優先適用。但罰鍰以外之沒入或其他種
    類行政罰，因兼具維護公共秩序之作用，為達行政目的，行
    政機關仍得併與裁處」即明。
(二)、又被告所犯為死刑、無期徒刑或最輕本刑3 年以上有期徒刑
    以外之罪，檢察官參酌刑法第57條所列事項及公共利益之維
    護，認以緩起訴為適當者，得定1 年以上3 年以下之緩起訴
    期間為緩起訴處分（參刑事訴訟法第253 條之1） 。就要件
    而言，緩起訴基本上係認被告有犯罪嫌疑，而暫緩起訴，並
    得課被告予一定之負擔或指示（參刑事訴訟法第253 條之2
    第1 項），其中檢察官命被告為金錢給付部分，並得為民事
    強制執行名義，受處分人因上開緩起訴處分而剝奪其財產權
    ，主觀上此一金錢給付義務亦具有強制性、懲罰性，經由緩
    起訴處分條件之履行使其免於遭檢察官發動起訴程序，仍具
    有替代刑罰之效果，廣義而言，應屬於「實質刑事法律處罰
    」，是緩起訴處分仍為一種刑事處罰，而有行政罰法第26條
    第1 項「一事不二罰」規定之適用。
(三)、本件受處分人即異議人酒後駕駛車牌號碼OJW-555 號重型機
    車，於97年8 月1 日晚上22時38分許，行至高雄市左營區○
    ○○路2 之12號前，經警測得呼氣酒精值每公升達0.65毫克
    ，涉犯公共危險案件，已經高雄地檢署以97年度偵字第2201
    1 號為緩起訴處分，緩起訴處分期間1 年，並命異議人應向
    「財團法人犯罪被害人保護協會臺灣高雄分會」支付4 萬5
    千元，異議人業於期限內之97年12月22日履行上開緩起訴處
    分之負擔等情，有前揭緩起訴處分書、台灣高等法院被告前
    案紀錄表各1 份在卷可參。故原處分機關依道路交通管理處
    罰條例第35條第1 項第1 款之規定，對異議人上開酒後駕車
    之違規行為予以裁罰時，除其行為應處以其他種類行政罰部
    分仍得予以裁處外，裁處罰鍰部分，自不得再科處行政罰對
    於異議人予以重複處罰。本件異議人所支付之緩起訴處分金
    為4 萬5 千元，業如前述，已達道路交通管理處罰條例第92
    條第3 項所訂最低罰鍰基準規定，則原處分機關以異議人酒
    精濃度超過規定標準駕車，對其裁處罰鍰4 萬5 千元，尚有
    未洽。
五、關於吊扣職業大貨車駕駛執照部分：
(一)、按94年12月14日修正、95年3 月1 日施行前之道路交通管理
    處罰條例第68條固規定：「汽車駕駛人，因違反本條例及道
    路交通安全規則之規定，受吊扣或吊銷駕駛執照處分時，吊
    扣或吊銷其持有各級車類之駕駛執照」，惟修正後業已刪除
    「吊扣」之規定，改為「汽車駕駛人，因違反本條例及道路
    交通安全規則之規定，受吊銷駕駛執照處分時，吊銷其持有
    各級車類之駕駛執照」，其修正理由乃係舊法將違法或違規
    駕駛人所持有各級車類之駕駛執照一併吊扣，失之過酷，影
    響人民工作及生活甚鉅，故依修正後之該條規定，受吊扣駕
    駛執照處分時，僅能吊扣違規當時所駕車類之駕駛執照，不
    再吊扣其持有各級車類之駕駛執照，僅於受吊銷駕駛執照處
    分時，始吊銷其持有各級車類之駕駛執照。
(二)、異議人於本件酒駕肇事違規時，僅領有職業大貨車駕駛執照
    ，其普通重型機車駕駛執照已遭註銷，有本院公路監理電子
    閘門查詢資料及本院公務電話紀錄查詢表在卷可稽（本院卷
    第7 至8 頁）。異議人既係駕駛普通重型機車違反道路交通
    管理處罰條例第35條第1 項第1 款之規定，揆諸前揭法律規
    定及說明意旨，原處分機關依法即僅能吊扣其普通重型機車
    駕駛執照，並無得吊扣異議人持有他級駕駛執照之依據。原
    處分機關以受處分人有上開違規行為，裁處吊扣其職業大貨
    車駕駛執照，而非吊扣其普通重型機車駕駛執照，已難謂係
    適法之處分。又上開處置方式，雖可能產生無照駕駛之駕駛
    人，反而較有照駕駛之駕駛人，得受有無需受吊扣駕駛執照
    處罰利益之疑慮，然本院審酌「行政行為，採取之方法所造
    成之損害不得與欲達成目的之利益顯失均衡」，乃為行政程
    序法第7 條第3 款所明定，而若於上開情形下吊扣駕駛人各
    級車類之駕駛執照，雖可達成完全杜絕駕駛人繼續酒醉駕車
    之目的，惟亦同時造成剝奪駕駛人駕駛各級車類車輛之結果
    ，而如此所造成之損害，已與欲達成目的之利益顯失均衡，
    且與前揭道路交通管理處罰條例第68條之修法意旨不相符合
    ，有違法律保留原則，於法未合。另按道路交通管理處罰條
    例第67條第6 項明文規定：「汽車駕駛人違反本條例規定，
    應受吊扣駕駛執照處分，於汽車駕駛人係無駕駛執照駕車者
    ，在所規定最長吊扣期間內，不得考領駕駛執照。」，是本
    條例就無駕駛執照者應受吊扣駕駛執照處分之情形，已設有
    處理之方式，自不得因違規人並無駕駛執照即任意吊扣其他
    種類車輛之駕照，致生重複評價違規行為之違誤。故該條例
    第35條規定所需吊扣之駕照，應係指酒精濃度超過規定標準
    駕駛遭查獲時所駕駛車輛之駕照，而不得將遭查獲人所持有
    各級車輛之駕照均予吊扣。本件異議人係無重型機車駕駛執
    照，仍於酒後駕駛重型機車經測試酒精濃度超過標準，應屬
    無照駕駛，依前揭說明，只需依法禁止其在此期間內考領重
    型機車駕照，即可達成原本預定之法律效果。
六、聲明異議，屬一種司法救濟途徑，由法院審查受處分人所涉
    之違規事實是否成立及原處分所適用之法條是否正確、裁罰
    是否適當，因法院負有司法審查之作用，對原處分失當時，
    應自為處分，本件異議人固僅就原處分之罰鍰聲明異議，惟
    原處分有關吊扣駕駛執照及安全講習處罰效果，宜為一併重
    新諭知（臺灣高等法院暨所屬法院98年法律座談會刑事類提
    案第23號研討結果亦同此見解）。綜上，原處分機關上開罰
    鍰及吊扣之行政裁罰，既有未洽，應由本院撤銷原處分，重
    新諭知如主文所載。
據上論結，應依道路交通案件處理辦法第20條，裁定如主文。
中    華    民    國    99    年    1     月    29    日
                       交通法庭  法  官  吳芝瑛
以上正本證明與原本無異。
如不服本裁定，應於收受送達後5 日內向本院提出抗告狀。
中    華    民    國    99    年    1     月    29    日
                                 書記官  林麗文

司法院資訊處製作；財團法人民間司法改革基金會備份。
